臺灣高等法院臺南分院刑事判決　　　　　　九十一年度上更(一)字第四號　Ａ
　　　上　訴　人
　　　即　被　告　丁　○　○
　　　右二人共同
　　　選任辯護人　蔡　碧　仲　律師
右上訴人因公共危險案件，不服臺灣嘉義地方法院八十七年度訴字第六七五號中華民
國八十八年四月十九日第一審判決（起訴案號：臺灣嘉義地方法院檢察署八十七年度
偵字第六三四一號），提起上訴，判決後經最高法院發回更審，本院判決如左：
      主      文
原判決撤銷。
丁○○放火燒燬現有人所在之建築物，未遂，處有期徒刑參年陸月。
丙○○○幫助放火燒燬現有人所在之建築物，未遂，處有期徒刑壹年玖月。
扣案寶特瓶壹罐沒收。
      事      實
一、緣丁○○於八十七年十月十八日零時許，偕同數位友人前往己○○所經營位於嘉
    義市○○路一八三號「美多利ＫＴＶ」飲酒消費，己○○因丁○○前帳未清，拒
    絕讓丁○○賒帳消費，丁○○乃轉往別處飲酒，然心有未甘，嗣於同日凌晨三時
    三十分許，乃萌報復之心，竟基於放火燒燬現有人所在建築物之犯意，遂由基於
    幫助放火意思之丙○○○駕駛車號ＶＯ─八七六八號自小客車附載丁○○，前往
    嘉義市○○路、世賢路口嘉益加油站購買新臺幣（下同）二十五元高級汽油，置
    於丙○○○所有寶特瓶內，並於瓶口塞以毛巾製成汽油彈，再由丙○○○駕車附
    載丁○○前往嘉義市○○路一八三號「美多利ＫＴＶ」前，丁○○遂下車持上開
    自製汽油彈引火後，朝尚在營業中有人所在之「美多利ＫＴＶ」大門投擲，致上
    開ＫＴＶ大門前地毯迅速起火燃燒，幸經在店內櫃檯會計甲○○發現報告己○○
    而得以迅速撲滅，始未釀成災害。丁○○於投擲汽油彈後，隨即為該店服務生乙○○、戊○○、王兆祥發現，分持木棍追打，己○○經甲○○報告後，亦加入追
    打丁○○，丁○○見狀則迅速跑回，由丙○○○駕駛停放在友忠路與中興路口等
    候接應之上開自小客車，己○○、乙○○、戊○○、王兆祥見狀欲阻止丁○○逃
    逸，而敲打該車，並致該車車窗玻璃、左後視境毀損等損壞（毀損罪部分業經撤
    回告訴），惟仍為丁○○逃逸。嗣於同日凌晨四時三十分許，經警在嘉義市○○
    路○段附近查獲丙○○○而循線查獲上情，並扣得丙○○○所有丟擲於「美多利
    ＫＴＶ」大門前內裝汽油之寶特瓶一罐。
二、案經嘉義市警察局第一分局報請臺灣嘉義地方法院檢察署檢察官偵查起訴。
      理      由
一、訊之上訴人即被告丁○○、丙○○○矢口否認有上揭犯行，丁○○辯稱：因於「
    美多利ＫＴＶ」前遭「美多利ＫＴＶ」服務人員乙○○、戊○○、王兆祥毆打，
    方持丙○○○所駕駛車號ＶＯ─八七六八號自小客車內裝有汽油之寶特瓶點火後
    丟擲，係要丟擲乙○○、戊○○、王兆祥三人，非有放火之故意，又該寶特瓶內
    裝汽油係丙○○○所有，因丙○○○向其友人借用機車需加汽油，事先購置汽油
    ，非有事先購置汽油製造汽油彈而為放火之行為云云。丙○○○辯稱：與「美多
    利ＫＴＶ」並無仇恨，無放火之必要，事發當天係因應丁○○之請，開車載送丁○○前往「美多利ＫＴＶ」，事先不知丁○○與「美多利ＫＴＶ」人員發生糾葛
    ，丁○○下車後未驅車離去，乃因顧慮丁○○已酒醉，放心不下，非有放火之共
    同犯意聯絡，另車上寶特瓶內裝汽油，乃因向友人借用機車須加汽油，事先購買
    ，非有放火之故意云云。
二、經查：
  (一)證人即案發時在「美多利ＫＴＶ」櫃檯處之會計甲○○於八十七年十月十八日警
    訊中供稱：「（『茶古』〈即被告丁○○綽號〉為何要向美多利ＫＴＶ丟汽油彈
    ？）因為『茶古』今天．．．到店消費，因為『茶古』之前有在店內消費簽帳未
    清，老闆交待『茶古』前來不可再讓他消費，所以『茶古』今天要來消費遭店內
    拒絕，所以懷恨在心，離去後．．．就到美多利ＫＴＶ大門丟汽油彈。」、「該
    汽油彈有燃燒起來，但馬上被店內人員用滅火器將火熄滅，警方在現場查獲的保
    特瓶就是『茶古』所丟之汽油彈沒錯。」、「當時是『茶古』自己用跑的前來丟
    汽油彈，丟完之後就往中興路聖荷西汽車旅館前座上ＶＯ─八七六八號自小客車
    離開。」等語（詳警卷第二一頁反面、第二二頁）、於八十七年十月二十六日偵
    查中供稱：伊係會計在櫃檯處看見案發經過，當時丁○○丟下汽油彈後就跑了，
    汽油彈沒爆炸只有燃燒，材質係塑膠寶特瓶有塞毛巾在瓶口，伊看見後就跑到辦
    公室向己○○報告，之後就把火滅了，己○○即與店內服務生出去找人。」等語
    （詳偵卷第二九頁），核與證人己○○於八十七年十月十八日警訊中供稱：「是
    我店內會計小姐甲○○．．．親眼所見（被告丁○○至美多利ＫＴＶ縱火），當
    時我在店內的辦公室內，是會計進來通知我的，我即衝出去．．．」、「『茶古
    』到我店內喝酒，有付過帳，但現在店內也有簽帳，我曾交代過店內會計小姐，
    如果是『茶古』來店內喝酒，就不要讓他開番。」、「我店內門口地毯起火燃燒
    ，適店裡那時撲滅，未釀成災。」、「我們店內工作人員見蔡某丟汽油彈縱火後
    ，除急救火外，另有人由後追趕，才於中興路、友忠路口追上丁○○與丙○○○
    。」等語（詳警卷第十五頁、第十七頁反面）；於八十七年十月二十六日偵查中
    供陳：「因他以前還有前帳未付，所以我們不讓他再簽帳消費，但我們口頭上說
    今天店內客人比較多，無法再收他們．．．」、「．．．因當時我店被丁○○投
    擲汽油彈起火燃燒，是入門的位置，當時有在營業，店內有一、二十位員工，但
    客人則剛走，我看見起火後要出來攔他們，因他們要開車走，車子由丙○○○開
    的．．．」、「（是他先丟汽油彈還是你們先打人？）我們是看見大火撲滅後才
    出去的。」等語（詳偵卷第二八頁反面、第二七頁反面、第二九頁正面）。綜合
    上開證人甲○○、己○○於警偵訊中之供述，並有該店大門口地毯起火燃燒後經
    撲滅後之照片二幀附於警卷（詳警第二五頁）可稽，及扣案丙○○○所有丟擲於
    「美多利ＫＴＶ」大門前內裝汽油之寶特瓶一罐可資佐證。堪認其二人指證被告
    丁○○於八十七年十月十八日零時許，偕同數位友人前往「美多利ＫＴＶ」飲酒
    消費，因前帳未清，遭拒絕讓後，丁○○嗣於同日凌晨三時三十分許，持瓶口塞
    以毛巾之汽油彈朝尚在營業中有人所在之「美多利ＫＴＶ」大門投擲，致上開Ｋ
    ＴＶ大門前地毯迅速起火燃燒，幸經在店內櫃檯處之會計甲○○發現報告己○○
    而得以迅速撲滅，被告丁○○隨即搭乘由丙○○○駕駛停放在友忠路與中興路口
    等候接應之上開自小客車逃逸等情非虛。
  (二)再參以被告丙○○○於八十七年十月十八日第二次警訊時供稱：「（你手部是如
    何受傷？）是因為我在美多利ＫＴＶ旁路口等丁○○，丁○○下車後投擲汽油彈
    後，被五、六名年青人追打，跑到我停車的地方．．．」等語（詳警卷第十一頁
    正面），核與被告丁○○於八十七年十月十八日第一次警訊時即先供稱：「（你
    為何要持自製汽油彈投擲美多利ＫＴＶ？）我因於今凌晨要到美多利ＫＴＶ消費
    ，不知為何原因該店不讓我消費，我一時氣憤便與他們爭吵，事後仍不甘，於是
    前往加油站購買汽油，自製汽油彈投擲該店大門洩憤。」等語相符，再佐以被告
    丙○○○於八十七年十月十八日第三次警訊時供稱：「（你買完汽油後，為何又
    到美多利ＫＴＶ做麼？）．．．他（指被告丁○○）與他（指證人己○○）理論
    ，要我將車子先開走，我就開到中興路與友忠路口等他，他下車後與己○○等如
    何理論我不清楚，但他直奔中興路與友忠路我停車處，後面有五、六名的人〈己○○及他的員工〉拿球棒在後面追打丁○○，丁○○上車後要我快開車，我很緊
    張，他們〈己○○〉又一直搶我的鑰匙，我無法開車，我就下車，丁○○急速將
    車子開離現場．．．」等語（詳警卷第十二頁反面、第十三頁），未見丙○○○
    供述於被告丁○○遭該ＫＴＶ員工追打上車後，有隨即下車持汽油彈追趕ＫＴＶ
    員工之情，足見被告丁○○係因先前偕同友人欲前往「美多利ＫＴＶ」飲酒消費
    ，因前帳未清，遭拒絕後，心有不甘，遂於同日凌晨三時三十分許，先持自製之
    汽油彈朝尚在營業中有人所在之「美多利ＫＴＶ」大門投擲，再為該ＫＴＶ之員
    工追打無疑，益證前揭證人甲○○、己○○於警偵訊之指證實屬可信。
  (三)被告丁○○用以丟擲之寶特瓶內裝汽油，係於案發前十分鐘由被告丙○○○駕駛
    車號ＶＯ─八七六八號自小客車搭載丁○○前往加油站以二十五元代價購得裝於
    寶特瓶內，又加完油後就直接到中興路「美多利ＫＴＶ」前之事實，業據被告丁○○、丙○○○於警訊中供述清楚（見丁○○第二次警訊筆錄、丙○○○第二次
    警訊筆錄）；又依丙○○○於警訊中所供述：「（你們買二十五元的汽油做什麼
    ？）是要回家加我放在家裡的機車」、「（什麼牌子的機車，加什麼油？）我不
    知道什麼牌子〈我記得後面車牌為一七一〉，是加高級汽油的」等語（詳警卷第
    十三頁正面）、於查偵查中供稱：「（寶特瓶何人的？）我放在車上裝礦泉水，
    在世賢路與文化路口的嘉益加油站買二十五元汽油」、「（要加那台機車？）我
    朋友的，住忠順一街」等語（詳偵卷第十頁正面）；被告丁○○於警訊中未供述
    機車加油乙事，於偵查中則供稱：「（你車上為何剛好有汽油？）我要加機車，
    因我機車沒有油，剛好在那碰見他們而發生口角」、「（機車何人的？）朋友的
    ，車號一七一或七一七，放忠順街」等語（詳偵卷第九頁正面），嗣於原審審理
    中方陳述汽油是丙○○○機車加油所用等語，被告丁○○、丙○○○就事發當日
    購買二十五元汽油何用，竟有上述不同之說詞，是否可信，即非無疑；又依證人
    李春鳳於原審理中所證述於事發前一日在忠順街樓下將機車借予丙○○○，機車
    是加九五汽油等語（詳原審卷第八一頁），與被告丙○○○供稱在文化路與博愛
    路口向李春鳳借用機車，加高級汽油等語（詳原審卷第八二頁），亦不相符，則
    被告丁○○、丙○○○所辯稱係購買汽油加機車等語，顯非事實。另被告丁○○
    所丟擲之自製汽油彈，係由塑膠寶特瓶塞毛巾而成，已如前述，被告丁○○復供
    述毛巾是由其當日飲酒之「小娘子ＫＴＶ」帶出等語（詳原審八十七年度聲羈字
    第二三七號卷第七頁正面、原審卷第九頁正面），以被告丁○○於事發前十分鐘
    方由丙○○○駕車搭載其至加油站購油，且於離開飲酒之「小娘子ＫＴＶ」，將
    毛巾攜出作為製造汽油彈之引火物等情，被告丁○○顯有預謀製造汽油彈至「美
    多利ＫＴＶ」尋釁無誤。
  (四)被告丁○○前往「美多利ＫＴＶ」尋釁，係由被告丙○○○駕駛車號ＶＯ─八七
    六八號自小客車搭載前往，至嘉義市○○路一八三號「美多利ＫＴＶ」前，被告
    丁○○下車後，被告丙○○○所駕駛車號ＶＯ─八七六八號自小客車係停放於友
    忠路與中興路口，嗣被告丁○○遭「美多利ＫＴＶ」服務人員乙○○、戊○○、
    王兆祥分持木棍追打，丁○○見狀則迅速跑回由丙○○○駕駛停放在友忠路與中
    興路口等候之上開自小客車之事實，為被告丁○○、丙○○○所自承。以上述被
    告丙○○○事前十分鐘先搭載丁○○前往加油站購買汽油，嗣載送丁○○前往「
    美多利ＫＴＶ」，於丁○○下車後，竟將所駕駛之自小客車停放於距「美多利Ｋ
    ＴＶ」五十至一百公尺處之友忠路與中興路口，於被告丁○○與ＫＴＶ服務人員
    發生衝突後得以搭載離開等情，被告丙○○○顯非僅單純搭載丁○○路過「美多
    利ＫＴＶ」而已；又斟酌被告丙○○○於警訊中三次筆錄內容或有所隱藏、避重
    就輕，第一次警訊筆錄更為不認識丁○○之陳述，其卸責之心明矣；是以被告丙○○○既事前搭載丁○○前往購買汽油，嗣後搭載丁○○前往中興路「美多利Ｋ
    ＴＶ」，並將所駕駛自小客車停放於友忠路路口等情，其將自小客車停放於友忠
    路口，顯然為接應之舉。因之，被告丙○○○顯係基於幫助放火之意思，而為購
    買汽油，搭載、接送被告丁○○等放火構成要件以外之幫助行為無訛。
  (五)「美多利ＫＴＶ」所坐落建物係木材裝潢、木材隔間、玻璃門，事發當時營業中
    ，店內有一、二十名員工之事實，業據證人己○○、乙○○、戊○○證述在卷，
    且有照片二幀在卷（詳警卷第二五頁）可按，是上開建物顯為有人所在之建築物
    無誤；而被告丁○○丟擲之汽油彈著地後因寶特瓶破裂散逸汽油，致使「美多利
    ＫＴＶ」大門前地毯起火燃燒之事實，亦據證人己○○、甲○○證述明確，又有
    上開照片二幀在卷可證，以該起火燃燒之地毯既位於大門入口處，且觀上開二幀
    照片，該地毯所置放位置與「美多利ＫＴＶ」所坐落建物相連，該地毯所置放處
    為構成整體建築物之一部份，地毯所置放處與建築物為一整體，則丟擲汽油彈於
    建築物大門，致延燒大門口之地毯，顯與丟擲汽油彈予建築物致使建築物燃燒無
    異。是被告丁○○將燃燒中之汽油彈丟擲於「美多利ＫＴＶ」大門，致該建築物
    大門地毯燃燒，顯與丟擲汽油彈予現有人所在之建築物之行為無異。
  (六)雖證人乙○○、戊○○、王兆祥雖於八十七年十一月十四日警訊時供稱：渠等案
    發時與丁○○理論時，因丁○○不可理諭，致渠等分持木棍追打丁○○及上開自
    小客車，丁○○因不敵，始至車上拿汽油彈向美多利ＫＴＶ前丟擲，而雙方起爭
    執時己○○係在辦公室云云（詳警卷第五七頁反面、第五九頁反面、第六十頁反
    面、第六一頁正面）。乙○○、王兆祥於原審調查時（詳原審卷六六頁、六八頁
    ）、戊○○於本院上訴審調查時（詳本院上訴審卷第八十八頁）復再供稱：係渠
    等先與丁○○發生爭執後，丁○○再返回車上持汽油彈丟擲云云，而為有利被告
    丁○○之供述。然查被告丁○○及上開自小客車分遭該店服務生乙○○、戊○○
    、王兆祥毆打、毀損乙情，為乙○○、戊○○、王兆祥等所自承，並經被告丁○○、丙○○○指述甚詳，並有該自小客車之毀損照片八幀在卷（詳偵卷第四九頁
    至五一頁）可憑，堪認為真實，被告丙○○○並於警訊時具體提出告訴（詳警卷
    第九頁正面），從而乙○○、戊○○、王兆祥自有隨時遭追訴之可能。而乙○○
    、戊○○、王兆祥與被告丁○○、丙○○○則於八十七年十一月十二日達成和解
    ，於和解書中載稱：甲方（應指被告丁○○、丙○○○）撤回對乙方（即乙○○
    、戊○○、王兆祥）之告訴，乙方體諒被告丁○○因飲酒後復受乙方刺激之行為
    ，並無惡意，且未造成損害，不再追究被告丁○○之刑事責任等語，有和解書一
    紙附卷（詳偵卷第五五頁）可參。況乙○○、戊○○、王兆祥供稱渠等與被告丁○○起爭執時，己○○係在該ＫＴＶ之辦公室裡一節，又與被告丁○○一再供稱
    ：伊自始即與己○○及服務生等發生爭執乙情不符。準此，足認乙○○、戊○○
    、王兆祥係在刑事追訴及事後和解不再追究之壓力下，始於和解後為前揭有利於
    被告丁○○之供述，渠等上開供述自不可採。再者，被告二人雖請求至現場勘驗
    ，惟本院上訴審已至發現場勘驗，並製有勘驗筆錄在卷（詳本院上訴審卷第八五
    頁），故本院認無再行勘驗之必要，併此敘明。
  (七)綜合上述，被告丁○○、丙○○○二人所為上揭持燃燒中汽油彈丟擲現有人所在
    建築物犯行，事證明確。被告二人所為未有縱火故意，如欲縱火，大可於ＫＴＶ
    曲終人散後放火而不為人知，且於車上丟擲汽油彈即可，毋庸下車甘冒風險等辯
    詞，僅係事後卸責之詞，不足採信。至證人甲○○嗣後翻異前詞，於原審調查時
    改稱：伊先聽到外面大小聲，過沒多久看見火云云（詳原審卷第五三頁正面）、
    於本院上訴審時調查時證稱：伊聽見服務生及被告丁○○之打架聲，探頭見大門
    口地毯有著火云云（詳本院上訴審卷第三五頁正面）、於本院調查時先供稱：先
    吵架後，被告始丟汽油彈；嗣又稱：伊僅聽到大小聲而已云云（詳本院九十一年
    一月二十三日訊問筆錄），然何以證人甲○○於警偵訊中之供述屬實可採，已如
    前述，故其前揭翻異之詞，顯不足採。本件事證甚明，其二人犯行洵堪認定。
三、核被告丁○○為圖報復，持其製造之汽油彈引火投擲「美多利ＫＴＶ」大門，經
    店內人員發現而未燒燬該現有人所在之ＫＴＶ建築物，核其所為係犯刑法第一百
    七十三條第三項、第一項放火未遂罪。其所為放火燒燬現有人所在之建築物之行
    為，因未造成該建築物被燒燬之結果，其行為尚止於未遂階段，爰依刑法第二十
    六條前段之規定，減輕其刑。另被告丙○○○以幫助被告丁○○放火之意思，而
    為放火構成要件以外之行為，核其所為，係犯刑法第一百七十三條第三項、第一
    項之幫助放火未遂罪。公訴人認被告丙○○○應論以刑法第一百七十三條第三項
    、第一項放火未遂罪，即有未洽，惟其基本事實同一，自應由本院變更其適用法
    條，附此敘明。另被告丙○○○乃放火未遂幫助犯，併依刑法第三十條第二項規
    定按正犯之刑減輕其刑。
四、原審予被告丁○○、丙○○○論罪科刑，固非無見。惟查(一)被告丙○○○僅係放
    火未遂罪之幫助犯，原審竟論以共同正犯，即有未洽。(二)被告丁○○係於投擲汽
    油彈後，始為該店之服務生乙○○、戊○○、王兆祥、己○○等人追打，惟原審
    認定被告丁○○係先與服務生乙○○、戊○○、王兆祥發生衝突後，始返回被告
    丙○○○駕駛之自小客車上，取汽油彈往「美多利ＫＴＶ」大間方向丟擲，亦有
    倒果為因之疏略。(三)被告丁○○對現有人所在之建築物投擲汽油彈，係明知並有
    意使其發生，已詳如前述，原判決並認具不確定故意，顯有矛盾，仍有未洽。被
    告二人上訴意旨，猶執陳詞，指摘原判決不當，均無理由，惟原判決既有上開可
    議之處，自屬無可維持，應由本院將原判決撤銷改判。爰審酌ＫＴＶ為公眾出入
    之場所，其若發生火警，動輒造成重大傷亡，已屢見諸報章刊載，被告丁○○因
    消費被拒與ＫＴＶ服務人員發生爭執，竟與被告丙○○○率為右揭行為，雖渠等
    行為，尚未達成其燒燬現有人所在之建築物之目的，然惡性仍屬非淺，及審酌被
    告各自之品行、犯罪手段、所生危害、犯罪後之態度等一切情狀，分別量處被告
    丁○○有期徒刑三年六月、被告丙○○○有期徒刑一年九月，以資懲戒。至扣案
    之寶特瓶一罐，係被告丙○○○所有供被告丁○○製造汽油彈丟擲「美多利ＫＴ
    Ｖ」所在建築物所用之物，應予宣告沒收，併此敘明。
據上論結，應依刑事訴訟法第三百六十九條第一項前段、第三百六十四條、第二百九
十九條第一項前段、第三百條，刑法第一百七十三條第一項、第三項、第二十六條前
段、第三十條第二項、第三十八條第一項第二款，判決如主文。
本案經檢察官廖椿堅到庭執行職務。
中    華    民    國      九十一      年      四      月        二      日
                                  臺灣高等法院臺南分院刑事第一庭
                                      審判長法官  茆    臺    雲
                                            法官  董    武    全
                                            法官  李    文    福
右正本證明與原本無異。
如不服本判決，應於判決送達後十日內向本院提出上訴狀，其未敘述理由者並應於提
出上訴狀後十日內向本院補提理由書（應附繕本)。
                                      法院書記官  李    良    倩
中    華    民    國      九十一      年      四      月        三      日
附錄法條：
刑法第一百七十三條第一項、第三項：
放火燒燬現供人使用之住宅或現有人所在之建築物、礦坑、火車、電車或其他供水、
陸、空公眾運輸之舟、車、航空機，處無期徒刑或七年以上有期徒刑。
第一項之未遂犯罰之。
